【裁判字號】    98,上訴,1703
【裁判日期】    980723
【裁判案由】    妨害自由等
【裁判全文】
臺灣高等法院刑事判決                98年度上訴字第1703號
上  訴  人  臺灣板橋地方法院檢察署檢察官
被      告  丁○○
            乙○○
            甲○○
            丙○○
共      同
選任辯護人  陸正康律師
上列上訴人因被告等妨害自由等案件，不服臺灣板橋地方法院97
年度訴字第1073號，中華民國98年2月27日第一審判決（起訴案
號：臺灣板橋地方法院檢察署95年度偵字第25574號、96年度偵
字第14090號），提起上訴，本院判決如下：
    主  文
上訴駁回。
    理  由
一、公訴意旨略以：被告丁○○係祝園實業股份有限公司（下稱
    祝園公司）之實際負責人，被告乙○○、甲○○及丙○○則
    為祝園公司員工。告訴人戊○○於民國93年10 月1日，以臺
    灣樂透出版事業有限公司（下稱臺灣樂透公司，原登記負責
    人為戊○○，94年6 月20日變更登記負責人為己○○，己○○原為臺灣樂透公司之助理會計兼副執行長）名義向祝園公
    司承租臺北縣三重市○○路○段609巷2號5樓及5樓之1等房屋
    及5個停車位，租期2年。嗣因臺灣樂透公司積欠租金及管理
    費，丁○○竟基於傷害、妨害自由、恐嚇等犯意，教唆乙○○、甲○○及丙○○，於94年9 月30日16時許，前往上址強
    制戊○○自行搬遷，由乙○○出手毆打戊○○之胸部，並宣
    稱承丁○○之令前來處理強制搬遷事宜，戊○○未加理會準
    備離去之際，乙○○、丙○○擋住公司門口不讓戊○○離去
    ，妨害其行動自由，丙○○則以不明之物抵住戊○○之背部
    ，並向其恫稱：「不讓你走，不然要你死的很難看。」等語
    ，以此加害生命之事恐嚇，使戊○○心生畏懼，致生危害於
    安全。乙○○、甲○○及丙○○等人共同出手毆打戊○○，
    致受有多處挫傷（左顳、前胸、右腰、左小腿）之傷害，再
    強迫戊○○簽署搬遷切結書，迫使戊○○於94年10月10日前
    自動搬遷騰空，將上開房屋返還祝園公司。案經戊○○告訴
    ，因認被告乙○○、甲○○及丙○○所為，均係犯刑法第27
    7條第1 項傷害、第302條第1項之妨害自由及第305條之恐嚇
    等罪嫌，被告丁○○所為，則係教唆被告乙○○、甲○○及
    丙○○為傷害、妨害自由及恐嚇罪嫌云云。
二、按犯罪事實應依證據認定之，無證據不得認定犯罪事實，刑
    事訴訟法第154條第2項定有明文。告訴人之告訴，係以使被
    告受刑事訴追為目的，是其陳述是否與事實相符，仍應調查
    其他證據以資審認。又檢察官就被告犯罪事實，應負舉證責
    任，並指出證明之方法。因此，檢察官對於起訴之犯罪事實
    ，應負提出證據及說服之實質舉證責任。倘其所提出之證據
    ，不足為被告有罪之積極證明，或其指出證明之方法，無從
    說服法院以形成被告有罪之心證，基於無罪推定之原則，自
    應為被告無罪判決之諭知（最高法院52年度台上字第1300號
    判例、92年度台上字第128號判例參照）。
三、檢察官認被告丁○○、乙○○、甲○○、丙○○涉有上揭犯
    行，無非係以告訴人戊○○偵查中指訴、證人己○○偵查中
    證述綦詳，復有搬遷切結書、行政院衛生署臺北醫院94年 9
    月30日、94年10月13日診斷證明書及現場照片等為據。訊據
    被告丁○○、乙○○、甲○○、丙○○等均堅決否認有檢察
    官指訴之犯行，被告丁○○辯稱：我當時人在國外，完全不
    知情，我沒有教唆他們去犯罪，丙○○是司機，根據長時間
    的相處，我不相信他會做這些事等語。被告乙○○辯稱：因
    告訴人欠租金，我們只是請告訴人搬家，事前已經通知，但
    告訴人心生不滿，若有遭毆打之事，應該是心生恐懼，為何
    偷拍出來的照片卻神態自若，未有恐懼跡象，且拍攝地點為
    公共空間，另有二間男女廁所及茶水間，有二台攝影機在上
    方可以隨時錄影存證，證人己○○在原審指控旁邊還有十幾
    個黑衣人，為何不見人指控，可見證人己○○所陳不實等語
    。被告甲○○辯稱：我沒有對告訴人作任何事情，否則怎會
    讓他近距離拍照，我們有事先通知大樓管理員，也有先跟告
    訴人約定好。被告丙○○辯稱：我擔任公司的駕駛，送他們
    過去，絕無告訴人所說情事等語。經查：
  (一)證人即案發現場大樓管理中心總幹事庚○○於原審證稱：當
    天祝園公司辛○○知會伊櫃臺說乙○○、甲○○、丙○○等
    人要前來處理他們公司與房客管理費繳交異常之事，伊有陪
    同乙○○等人上去，因伊無法一直待在現場，所以就透過大
    樓監視系統，請大樓警衛以攝影機鏡頭去監控該處候梯大廳
    現場狀況，警衛看到有狀況就會通知伊，以便前往協助，不
    讓大樓發生事情，伊後來亦有陸陸續續再到樓上，但乙○○
    等人在樓上期間並無發現任何肢體大動作接觸或大聲言語對
    話等異狀，後來伊上去時有看到承租戶一位林小姐（指己○○）擋在電梯門口，不讓乙○○離開，好像有爭執，之後乙○○就改走樓梯離開，事後戊○○、己○○並無跟伊講說有
    被毆打或妨害自由等情，亦無要求伊大樓管理中心保留上開
    監視器攝影資料，伊大樓管理中心亦無其間發生糾紛鬥毆之
    相關記錄等語（見原審卷第173至182頁），並未見及被告乙○○、甲○○、丙○○等人於本件上開案發時地，有與告訴
    人戊○○發生上開傷害、剝奪他人行動自由、恐嚇等衝突行
    為。復依告訴人提出由在場證人己○○於本件案發時拍攝採
    證之照片15張所示（見他字卷第89頁），亦均無顯示被告乙○○、甲○○、丙○○三人有與告訴人間發生任何肢體接觸
    之情，而照片中所示拍攝到告訴人之情狀，亦未見告訴人身
    體外觀上有何受傷或遭人剝奪行動自由、恐嚇等跡證，其面
    貌表情、行為舉止亦神色自若，並無遭人毆打、剝奪行動自
    由或恐嚇之異狀，核與告訴人指訴遭被告乙○○、甲○○、
    丙○○等圍毆拳打腳踢、捶胸、毆打頭部、胸部、腹部、踢
    腳、剝奪行動自由、恐嚇等激烈情狀，顯有未合。至告訴人
    雖另有提出行政院衛生署臺北醫院94年9 月30日、94年10月
    13日診斷證明書為據（見他字卷第51至52頁），佐證有遭被
    告乙○○等人傷害之情，但查其提出之上開94年10月13日診
    斷證明書，業距案發時間已有13日之久，該診斷證明書所載
    傷勢是否與其指述被告乙○○等於94年9 月30日之傷害行為
    有關，已有可議，而上開94年9 月30日診斷證明書所載傷勢
    ，依告訴人急診病歷資料顯示，主要係依告訴人主訴所載，
    且係於案發後6小時即同日晚間10時方驗傷（見他字卷第105
    頁），究否卻為被告等人所傷已非無疑？縱確有上開挫傷，
    然依上開證人庚○○所述及告訴人提出之採證照片所示，均
    無法證明被告乙○○等人有毆打告訴人之行為，顯亦難僅憑
    上開診斷證明書，即可遽認被告乙○○確有告訴人指述之傷
    害行為。檢察官雖稱證人庚○○並未全程在場，非現場目擊
    證人，其證言與本案無關聯性，應傳喚實際監看監視系統之
    人云云（見本院卷第12頁反面）。然證人庚○○已稱其有陸
    陸續續至現場關切，而其在場時間均未見有告訴人指訴之情
    節發生，其係客觀陳述所見所聞及大樓相關陳設，所陳與本
    案自有相關，而據告訴人戊○○於偵查中所言，其與被告等
    發生衝突之地方在其承租之辦公室內（見他字卷第3頁、第4
    9 頁），而這地方是監視系統無法拍攝到的地點，監視系統
    僅看得到公共區域，有證人庚○○證述在卷（見原審卷第18
    0 頁），則即使傳喚實際監看監視系統者亦無法對本案有任
    何助益，是顯無傳喚之必要，附此敘明。
  (二)證人己○○雖於偵查、審理中證述時亦附和告訴人之指訴，
    證稱被告乙○○、甲○○、丙○○等有於上開時地對告訴人
    施以傷害、剝奪行動自由及恐嚇等犯行云云。然同上所述理
    由，證人己○○所證述告訴人被害情節，顯與上開證人庚○○證述及證人己○○本人所拍攝之照片情狀所示，顯有未合
    ，要難認其證述屬實。且依證人己○○另稱其於被告乙○○
    、甲○○、丙○○等對告訴人施以上開犯行時，均在場持相
    機拍攝採證云云，惟衡諸常情，證人己○○係告訴人雇用之
    會計，其後並經告訴人登記為臺灣樂透公司之負責人，且之
    後告訴人因病就醫均係由證人己○○陪同送醫，足見二人關
    係密切匪淺（見原審卷第120頁、第263 至269頁），從而告
    訴人果真如其指訴確遭被告乙○○、甲○○、丙○○等施以
    上開傷害、剝奪行動自由及恐嚇等激烈侵害時，證人己○○
    豈有冷漠仍持相機在旁拍攝採證，而未上前制止維護告訴人
    人身安全，或立即呼救求援，此顯與常情相違。況參以上開
    證人己○○拍攝之採證照片所示，亦顯無其所證述告訴人有
    遭被告乙○○、甲○○、丙○○等人身攻擊侵害之情，而經
    原審提示告訴人提出之上開採證照片，其指稱該採證照片中
    編號10之照片，即告訴人被打時所拍攝之照片（見原審卷第
    118 頁），然觀諸該照片所示，但見告訴人站在被告乙○○
    前方自言，而被告乙○○立於告訴人後方，並無毆打告訴人
    之舉動，甚且欲與告訴人避免身體接觸，亦見證人己○○所
    述不實。檢察官認證人己○○係在被告等人毆打告訴人後才
    拍攝照片，自無可能拍到被告等人毆打告訴人之畫面，且被
    告等人恐嚇或剝奪告訴人行動自由之犯行，亦非照片可得詳
    實紀錄云云（見本院卷第13頁），則益證檢察官起訴之現場
    照片等證據，並不足以證明被告等犯行甚明。
  (三)公訴意旨另指稱被告乙○○、甲○○、丙○○等有強迫告訴
    人簽署搬遷切結書，迫使告訴人於94年10月10日前自動搬遷
    騰空返還房屋云云。然告訴人因積欠祝園公司租金、管理費
    ，前於94年5 月17日即與祝園公司會計辛○○簽立協議書，
    其後並於同年9月7日電話通知辛○○原租約欲提前至94年 9
    月30日提前解約終止等情，已經證人辛○○於原審證述明確
    ，並有上開協議書在卷可稽（見他字卷第77頁、原審卷第16
    9至172 頁）。復查告訴人自94年10月1日起即另承租湯城園
    區8號大樓1F之10 房屋，此亦有被告乙○○等提出之該大樓
    管理委員會之簽辦單及草擬之處理欠繳租金、管理費之協議
    書稿件可參（見原審卷第188至190頁），堪見證人辛○○上
    開證述情節應非虛詞，從而告訴人既已與祝園公司協議承諾
    欲於94年9 月30日提前解約搬遷，並已另行租妥他處，則所
    稱上開遭被告乙○○等人強迫簽署搬遷切結書，迫使其提前
    搬遷云云，即非無疑。況依證人己○○於原審證述上開搬遷
    切結書係其所繕打，雖另指稱係依被告乙○○等人口述繕打
    ，然觀諸上開搬遷切結書第2 點所載「屆時也請祝園實業股
    份有限公司將剩下的保證金和支票退還給臺灣樂透出版事業
    有限公司」內容（見他字卷第78頁），顯見有相對協議之情
    ，且此內容亦經證人己○○於審理時證稱係其自行繕打加入
    （見原審卷第119 頁），足見告訴人、證人己○○所指述有
    遭被告乙○○等強迫簽立上開搬遷切結書云云，與事實亦未
    盡相符。
  (四)告訴人、證人己○○於原審均證稱其等於上開告訴人遭被告
    乙○○等人施以傷害、剝奪行動自由、恐嚇及強迫簽署搬遷
    切結書後，均未曾報警，亦未向該大樓管理中心反應，保存
    監視器錄影資料，反拖延將近六個月，至告訴期限最後一日
    始向檢察署提出告訴，其告訴之動機、目的顯非無疑。且按
    諸常情，告訴人果真確遭被告乙○○等人施以其指訴之上開
    傷害、剝奪行動自由、恐嚇及強迫簽署搬遷切結書等激烈侵
    害，豈有於案發時，既未向其租處同樓層相鄰公司人員或該
    大樓管理中心警衛呼救求援，被告乙○○等人離去後，亦未
    向該大樓管理中心反應保存監視器錄影證據，亦未報警處理
    ，顯有違常情，亦與其與證人己○○於案發時拍照採證之積
    極舉動全然相悖，而其等除上開採證照片外，復無其他具體
    事證可提出佐證，由此益見告訴人上開對被告乙○○之指訴
    ，要難確認屬實。
  (五)被告丁○○被訴教唆犯行部分，依告訴人之指訴亦僅係聽聞
    被告乙○○、證人辛○○所稱被告乙○○、甲○○、丙○○
    等人係依指示前往處理告訴人積欠租金、管理費及解約搬遷
    等事宜云云（見他字卷第49頁、原審卷第109 頁），是僅憑
    此聽聞縱係被告丁○○確有指派被告乙○○、甲○○、丙○○等人前往，亦尚難以此遽認被告丁○○有教唆被告乙○○
    、甲○○、丙○○對告訴人施以上開傷害、剝奪行動自由、
    恐嚇等犯行。此外被告丁○○於案發時其人出國並不在國內
    ，此亦有其護照影本在卷可參（見他字卷第67頁），因此復
    難以告訴人上開聽聞，即率認被告丁○○有上開教唆犯行。
    況依上所述，既不能確認被告乙○○、甲○○、丙○○等對
    告訴人有上開傷害、剝奪行動自由、恐嚇等犯行，則遑論被
    告丁○○有教唆被告乙○○、甲○○、丙○○對告訴人施以
    上開傷害等犯行可言。
  (六)綜上所述，本案依檢察官所提事證，顯尚難確信被告丁○○
    、乙○○、甲○○、丙○○等確有上揭被訴傷害、剝奪行動
    自由、恐嚇等犯行，此外復查無其他積極證據足認被告丁○○、乙○○、甲○○、丙○○等確有上開犯行，揆諸首揭說
    明，既不能證明被告丁○○、乙○○、甲○○、丙○○等犯
    罪，自應均為無罪判決之諭知。
四、原審以檢察官所舉之證據與所指出之證明方法尚未足使法院
    確信被告有公訴意旨所指犯行。復查無其他積極確切證據足
    證被告等人犯罪，而為被告等人無罪之諭知，並無不合。檢
    察官執前詞提起上訴，並無理由，應予駁回。
據上論斷，應依刑事訴訟法第368條，判決如主文。
本案經檢察官黃柏齡到庭執行職務。
中    華    民    國    98    年    7     月    23    日
                  刑事第十九庭審判長法  官  黃金富
                                    法  官  吳  燦
                                    法  官  魏新國
以上正本證明與原本無異。
如不服本判決，應於收受送達後10日內向本院提出上訴書狀，其
未敘述上訴之理由者並得於提起上訴後10日內向本院補提理由書
（均須按他造當事人之人數附繕本）「切勿逕送上級法院」。
                                     書記官  邵淑津
中    華    民    國    98    年    7     月    23    日


司法院資訊處製作；財團法人民間司法改革基金會備份。
